【裁判字號】    96,訴,4000
【裁判日期】    970911
【裁判案由】    損害賠償
【裁判全文】
臺灣臺北地方法院民事判決              96年度訴字第4000號
原      告  新民遊覽車客運有限公司
法定代理人  乙○○
訴訟代理人  丁○○
被      告  甲○○
                        層
上列當事人間損害賠償事件，本院於民國97年8 月28日言詞辯論
終結，判決如下：
    主      文
被告應給付原告新台幣伍拾萬肆仟零捌拾陸元，及自民國九十六
年四月八日起至清償日止，按年息百分之五計算之利息。
原告其餘之訴駁回。
訴訟費用由被告負擔百分之十六，餘由原告負擔。
    事實及理由
一、原告起訴主張略以：被告前為伊之受僱人，其於民國95年6
    月1 日16時55分許，駕駛伊所有車牌號碼A4-588號營業用大
    客車行經台193 線（樂德公路）103.6 公里處與產業道路交
    岔路口時，不慎擦撞當時騎乘機車之訴外人丙○○，致其人
    車倒地而腦內出血，經臺灣花蓮地方法院裁定宣告禁治產，
    伊因此遭丙○○之法定代理人求償，嗣於95年12月28日以新
    台幣（下同）3,064,540 元成立調解，伊並已賠償完畢。本
    件伊所賠償之金額乃因受僱人即被告之侵權行為所致，伊自
    得依民法第188 條第3 項規定請求被告賠償等語。並聲明：
    被告應給付原告3,064,540 元，及自95年12月29日起至清償
    日止按年息5%計算之利息。
二、被告則略以: 原告就本件車禍損害賠償依民法第188 條規定
    需與伊負連帶賠償責任，而原告業於調解程序中以3,064,54
    0 元與訴外人丙○○達成和解，依民法第274 條之規定，伊
    自同免賠償之責任。而原告所賠償之金額中，包含富邦產物
    保險股份有限公司（以下稱富邦保險公司）理賠強制險1,56
    4,540 元、任意第三人責任險100 萬元，及臺北市遊覽車客
    運商業同業公會（以下稱臺北市遊覽車公會）補助50萬元，
    原告實際並未受有任何損害，而本件在全額保險之情形，保
    險人富邦保險公司代被保險人即原告為全部之保險給付之後
    ，原告對伊之請求權應均移轉於富邦保險公司；另本案發生
    前後數日，伊每日駕車皆達12小時左右，乃勞務過度超時駕
    車，原告就本件車禍之發生亦有過失，其自不得再依民法第
    188 條第3 項規定向伊求償。另伊曾先支付2 萬元予訴外人
    丙○○部分，原告亦未扣除等語，資為抗辯。並聲明：原告
    之訴駁回。
三、兩造不爭執事項：
（一）被告前為原告之受僱司機，其於95年6 月1 日16時55分許
      ，駕駛原告所有車牌號碼A4-588號大客車行經台193 線10
      3.6 公里處時，不慎擦撞當時騎乘機車之訴外人丙○○，
      致其受有腦內出血等傷害，經臺灣花蓮地方法院以95年度
      禁字第55號民事裁定為禁治產宣告。
（二）被告因本件過失傷害案件，經臺灣花蓮地方法院以96年度
      玉交簡字第8 號、96年度交簡上字第14號判處有期徒刑6
      月確定在案。
（三）原告與訴外人丙○○以3,064,540 元達成和解，此部分金
      額業已付訖，其中訴外人富邦保險公司共支付強制汽車責
      任保險理賠1,560,454 元、任意第三人責任保險理賠100
      萬元，訴外人臺北市遊覽車公會則補助50萬元。
四、本件之爭點為：原告得否依民法第188 條第3 項之規定向被
    告求償？若可，得求償之金額若干？
五、本院得心證之理由：
（一）關於原告得否依民法第188 條第3 項之規定向被告求償之
      部分：
    1.按受僱人因執行職務，不法侵害他人之權利者，由僱用人
      與行為人連帶負損害賠償責任；僱用人賠償損害時，對於
      為侵權行為之受僱人，有求償權。民法第188 條第1 項前
      段、第3 項分別定有明文。再參諸同法第188 條第3 項之
      立法意旨「．．．僱用人賠償損害時，不問其賠償情形如
      何，均得於賠償後向受僱人行使求償權，蓋以加害行為，
      究係出於受僱人，當然不能免除責任也。」可知僱用人雖
      依同法第188 條規定需與受僱人連帶負損害賠償責任，然
      最後應負擔賠償責任者為受僱人，僱用人於賠償損害後，
      自得向受僱人行使求償權。
    2.本件被告因駕駛營業用大客車行經無號誌交岔路口，違規
      超車而發生本件車禍，為肇事主因，致訴外人丙○○受有
      頭部外傷，右側肢體偏癱等傷害，行動不便，語言溝通障
      礙，日常生活無法自理，經臺灣花蓮地方法院宣告禁治產
      ，被告並經判處有期徒刑6 月確定在案等情，此經本院依
      職權調閱前開刑事偵審卷宗核閱屬實，是被告因過失而不
      法侵害訴外人丙○○之權利乙節，應屬無疑。而原告於本
      件車禍發生時為被告之僱用人，其已與訴外人丙○○以3,
      064,540 元達成和解，此部分金額業已付訖等情，業如前
      述，揆諸前開說明，原告雖依同法第188 條規定需與被告
      連帶負損害賠償責任，然最後應負擔賠償責任者為被告，
      原告於賠償損害後，自得依民法第188 條第3 項向被告行
      使求償權。
（二）關於原告得求償之金額為若干之部分：
    1.按不法侵害他人之身體或健康者，對於被害人因此喪失或
      減少勞動能力或增加生活上之需要時，應負損害賠償責任
      ，民法第193 條第1 項定有明文。又不法侵害他人之身體
      、健康、名譽、自由、信用、隱私、貞操，或不法侵害其
      他人格法益而情節重大者，被害人雖非財產上之損害，亦
      得請求賠償相當之金額，同法第195 條第1 項亦有明定；
      次按被保險人因保險人應負保險責任之損失發生，而對於
      第三人有損失賠償請求權者，保險人得於給付賠償金額後
      ，代位行使被保險人對於第三人之請求權；但其所請求之
      數額，以不逾賠償金額為限。保險法第53條第1 項定有明
      文。汽車交通事故之發生，如可歸責於被保險人以外之第
      三人，保險人於保險給付後，得代位行使被保險人對於第
      三人之請求權。但其所得請求之數額，以不逾保險給付為
      限，強制汽車責任保險法第33條第1 項亦有明定。又保險
      法第53條第1 項所定保險人之代位權，係本於法律規定而
      成立，於保險人已對被保險人履行全部賠償義務後，無待
      被保險人之移轉行為，即當然取得。且代位權行使之對象
      ，非以侵權行為之第三人為限，苟被保險人因保險人應負
      保險責任之損失發生，而對於第三人有損失賠償請求權者
      ，保險人即得於給付賠償金額後，代位行使被保險人對於
      第三人之請求權（參照最高法院76年台上字第1493號判例
      、77年度台上字第2269號判決意旨）。
    2.查訴外人丙○○另對被告提起侵權行為損害賠償之訴訟，
      經臺灣花蓮地方法院於97年8 月1 日以96年度重訴字第15
      號判決認定訴外人丙○○所受損害金額為6,127,784 元（
      含醫療費用32,095元、喪失勞動能力之損失552,036 元、
      醫療器材費用16,249元、看護費用4,527,404 元、精神慰
      撫金1,00 0,000元），並判定訴外人丙○○與被告就系爭
      車禍之過失程度分別為40% 及60% ，故被告應負擔之賠償
      金額為3,676,670 元（6,127,784 ×60% ＝3,676,670 ，
      元以下四捨五入），扣除被告已支付之2 萬元及原告與丙
      ○○達成和解之金額3,064,540 元後，判命被告應給付訴
      外人丙○○592,130 元等情，此經本院依職權調閱前開民
      事卷宗核閱屬實，是被告就系爭車禍應賠償之金額為3,67
      6,670 元，其中3,064,540 元雖為原告所分擔，然訴外人
      富邦保險公司所支付之2,560,454 元部分，揆諸上開說明
      ，無待被保險人即原告之移轉行為，乃法定之債之移轉，
      當然由訴外人富邦保險公司取得請求被告給付之權利，是
      原告就此部分請求被告給付，即屬無據；另關於訴外人台
      北市遊覽車公會補助之50萬元部分，按台北市遊覽車公會
      之所以支付前開互助車輛車禍補助費，乃原告依約繳交會
      費之故，此互助車輛車禍補助之制度，旨在保護會員，非
      為減輕損害事故加害人之責任，訴外人台北市遊覽車公會
      與原告間又無原告對被告之求償權移轉予台北市遊覽車公
      會之事由存在，故原告就此50萬元補助部分向被告求償，
      即有理由。
    3.至被告又主張其勞務過度超時駕車，原告就本件車禍之發
      生亦有過失云云。惟按過失相抵之原則，須被害人對於賠
      償義務人請求賠償損害時，因被害人之行為，與賠償義務
      人之行為，為損害之共同原因，且須被害人於其行為亦有
      過失，始有其適用，此觀民法第217 條之規定即明。本件
      原告係依民法第188 條第3 項規定對被告行使求償權，原
      告既非被害人，自無前開過失相抵原則之適用。況縱使被
      告確因原告之要求而有超時駕車之情形，然被告既未能舉
      證證明本件車禍之發生與其超時駕車，二者間有直接因果
      關係存在，被告主張原告就本件車禍之發生亦與有過失，
      而主張過失相抵，洵屬無據。
    4.綜上，原告得向被告求償之金額為504,086 元（計算式：
      3,064,540 －2,560,454 ＝504,086） ，逾此部分之請求
      則無理由。
六、從而，原告基於民法第188 條第3 項之規定，請求被告給付
    504,086 元，為有理由，應予准許。至原告逾此部分之請求
    ，為無理由，不應准許。至原告請求被告給付就前開504,08
    6 元自95年12月29日起至清償日止，按年息5%計算之利息部
    分，按給付有確定期限者，債務人自期限屆滿時起，負遲延
    責任；給付無確定期限者，債務人於債權人得請求給付時，
    經其催告而未為給付，自受催告時起，負遲延責任；其經債
    權人起訴而送達訴狀，或依督促程序送達支付命令，或為其
    他相類之行為者，與催告有同一之效力，民法第229 條第1
    項、第2 項定有明文。本件原告對於被告之求償權，係屬於
    給付未有確定期限之金錢債權，而原告並未舉證證明其於聲
    請核發支付命令前業已催告被告給付上開金額，是被告應自
    支付命令聲請狀繕本送達之翌日即96年4 月8 日起始負遲延
    給付之責任，原告逾此部分之利息請求，亦無理由，應予駁
    回。
七、本件事證已臻明確，兩造其餘攻擊防禦方法，及未經援用之
    證據，經本院斟酌後，認均不足以影響本判決之結果，自無
    逐一詳予論駁之必要，併此敘明。
八、訴訟費用負擔之依據：民事訴訟法第79條。
中    華    民    國    97    年    9     月    11    日
                  民事第一庭法  官  蔡和憲
以上正本係照原本作成。
如對本判決上訴，須於判決送達後20日內向本院提出上訴狀。
中    華    民    國    97    年    9     月    11    日
                            書記官  巫玉媛


司法院資訊處製作；財團法人民間司法改革基金會備份。
